【裁判字號】    98,上國,18
【裁判日期】    981222
【裁判案由】    國家賠償
【裁判全文】
臺灣高等法院民事判決                  98年度上國字第18號
上  訴  人  交通部公路總局第一區養護工程處
法定代理人  己○○
訴訟代理人  劉楷律師
            李德正律師
被上 訴 人  戊○○
            甲○○
            乙○○
            丁○○
            丙○○
共      同
訴訟代理人  黃政雄律師
上列當事人間國家賠償事件，上訴人對於中華民國98年7月14日
臺灣板橋地方法院第一審判決（97年度國字第28號）提起上訴，
本院於98年12月8日言詞辯論終結，判決如下：
    主  文
上訴駁回。
第二審訴訟費用由上訴人負擔。
    事實及理由
一、被上訴人戊○○、甲○○、乙○○、丁○○、丙○○（下合
    稱被上訴人，單指其中一人或數人時，則逕稱其姓名）起訴
    主張：被繼承人呂林麗敏於民國96年11月12日中午12時30分
    許，騎乘車號NSV-699號機車（下稱系爭機車），由桃園縣
    桃園市往龜山鄉行駛，途經上訴人管理維護之省道台一線桃
    園縣龜山鄉○○○路668號旁北上側路段之道路（下稱系爭
    道路）時，因系爭道路舖設柏油路面，人孔蓋（下稱系爭人
    孔蓋）周圍坑洞凹陷，導致呂林麗敏人車倒地，顱內出血死
    亡（上開事故下稱系爭事故）。是呂林麗敏之死亡與系爭道
    路之管理欠缺間有因果關係，上訴人為系爭道路養護工程辦
    理之主管機關，自應負國家賠償義務。戊○○為呂林麗敏之
    夫，甲○○、乙○○、丁○○、丙○○分別為呂林麗敏之子
    女，爰依國家賠償法第3條第1項規定，請求上訴人應賠償戊
    ○○醫藥費支出新臺幣（下同）4萬0116元、殯葬費32萬
    5200 元、及賠償戊○○、甲○○、乙○○、丁○○、丙○
    ○精神慰撫金各60萬元，而聲明：(一)上訴人應給付戊○○96
    萬5316 元及自起訴狀繕本送達之翌日起至清償日止，按週
    年利率5 ％計算之利息。(二)上訴人應給付甲○○、乙○○、
    丁○○、丙○○各60萬元，及自起訴狀繕本送達之翌日起至
    清償日止，按週年利率5％計算之利息。(三)願供擔保，請准
    為假執行之宣告。
二、上訴人則以：系爭道路為雙車道，內車道禁行機車，系爭人
    孔蓋位於系爭道路之內車道及車道線上，且系爭人孔蓋週邊
    凹陷明顯。是呂林麗敏應係違規行駛內側車道，有未在遵行
    車道內行駛之過失；且呂林麗敏騎乘系爭機車應注意並能注
    意，卻未充分注意車前狀況，採取必要之安全措施，輾及系
    爭人孔蓋缺口，致倒地致死，自為肇事主因，顯屬與有過失
    。甚且，呂林麗敏亦可能因與行駛內側車道之車輛發生擦撞
    而倒地。又被上訴人主張應給付之精神慰撫金合計為300萬
    元，顯屬過高等語，資為抗辯，並聲明：(一)被上訴人於原審
    之訴及假執行聲請均駁回。(二)如受不利判決，願供擔保請准
    宣告免為假執行。
三、本件經原審判決：(一)上訴人應給付戊○○65萬5453元，及97
    年11月5日起至清償日止，按週年利率5％計算之利息；(二)上
    訴人應各給付甲○○、乙○○、丁○○、丙○○40萬元，及
    均自97年11月5日起至清償日止，按週年利率5％計算之利息
    。(三)被上訴人其餘之訴及假執行之聲請駁回。(四)分別為供擔
    保准、免假執行之宣告（被上訴人就原審判決其敗訴部分，
    未據上訴而告確定）。上訴人就原審判決其敗訴之部分提起
    上訴，聲明為：(一)原判決不利於上訴人部分廢棄。(二)上開廢
    棄部分，被上訴人在第一審之訴及假執行之聲請均駁回。(三)
    如為不利上訴人之判決，願供擔保，請准宣告免為假執行。
    被上訴人則聲明：上訴駁回。
四、兩造不爭執之事實（見本院98年11月9日準備程序筆錄，並
    依判決格式修正或刪減文句，或依爭點論述順序整理內容）
（一）呂林麗敏於96年11月12日中午12時30分許，騎乘系爭機車
      ，由桃園縣桃園市往龜山鄉行駛，途經系爭道路，因該處
      鋪設柏油路面，系爭人孔蓋周圍坑洞凹陷，導致人車倒地
      ，顱內出血死亡。
（二）戊○○為呂林麗敏之夫，甲○○、乙○○、丁○○、丙○
      ○分別為呂林麗敏之子女。
（三）被上訴人前向上訴人請求國家賠償，經上訴人拒絕賠償，
      有上訴人97年10月21日一功勞字第0971007713號函所附97
      年度法賠字第23號拒絕賠償函可稽。
（四）上訴人為系爭道路之管理維護機關，系爭道路之系爭人孔
      蓋周圍確實有凹陷，有公共設施管理欠缺之過失。
（五）系爭事故發生之路段，為省道台一線龜山鄉○○○路668
      號旁北上側路段，依警方提供之現場示意圖及編號1、2、
      19、20之照片所示，該路段為雙車道，而內車道禁行機車
      。
（六）系爭事故經送鑑定，臺灣省桃園縣區車輛行車事故鑑定委
      員會鑑定認上訴人養護道路不當為肇事原因，呂林麗敏駕
      駛系爭機車並無肇事因素（下稱行車事故鑑定意見）。經
      上訴人聲請覆議，函覆因卷證資料研議，肇事實情不明，
      未予覆議。
（七）戊○○請求醫藥費單據為4萬0116元、殯葬費單據為18萬8
      646元。
（八）呂林麗敏係45年7月21日生，系爭事故發生時年齡為53歲
      。戊○○目前無業，已退休，有不動產；甲○○目前開設
      機車行，每月收入約3萬元，已婚，育有二子，無不動產
      ；乙○○為會計，每月薪資約3萬元、未婚，無不動產；
      丁○○為會計，月薪三萬餘元，未婚，無不動產，丙○○
      為泥水工，平均月薪約3萬元，未婚，無不動產。
（九）上揭事實，並有兩造不爭執其形式真正（見本院卷第44頁
      ）之臺灣桃園地方法院檢察署相驗屍體證明書、上訴人97
      年10月21日一功勞字第0971007713號函所附之協議紀錄、
      行車事故鑑定意見、臺灣省車輛行車事故覆議鑑定委員會
      97年12月17日覆議字第0976204740號函、道路交通事故現
      場圖、長庚紀念醫院醫療費用收據、診斷證明書、殯葬費
      用收據、戶籍謄本（以上均影本）、現場照片附卷可稽（
      分見原審卷第9頁、第100頁至第108頁、第232頁至第233
      頁、第132頁、第19頁至第21頁、第153頁至第154頁、第
      31 頁背面至第36頁、第143頁至第152頁），自堪信為真
      實。
五、本件經本院於98年11月9日與兩造整理並協議簡化之爭點為
    （見本院上開筆錄，並依本院論述之先後與妥適，而調整其
    順序、內容）
（一）呂林麗敏之死亡與系爭道路之公共設施欠缺，是否有因果
      關係？
（二）被上訴人請求下列項目之損害賠金額若干？
  １、戊○○請求殯葬費超過18萬8646元部分，有無理由？
  ２、被上訴人請求之精神慰撫金50萬元，有無理由？是否過高
      ？
（三）呂林麗敏是否與有過失？呂林麗敏騎乘機車是否有未在遵
      行車道內行駛之過失？若有，此過失是否為肇事主因？兩
      造之過失比例為何？
（四）被上訴人得請求之損害賠金額若干？
六、茲就爭點分別論述如下
（一）呂林麗敏之死亡，與系爭道路之公共設施欠缺，有因果關
      係。
    按公有公共設施因設置或管理有欠缺，致人民生命、身體
      或財產受損害者，國家應負損害賠償責任。國家賠償法第
      3 條第1項定有明文。而上訴人管理之路段既留有坑洞未
      能及時修補，又未設置警告標誌，足以影響行車之安全，
      已不具備通常應有之狀態及功能，即係公共設施管理之欠
      缺。被上訴人因此受有身體或財產之損害，自得依國家賠
      償法第3條第1項及第9條第2項規定請求上訴人負賠償責任
      。至損害之原因，縱係由於某公司挖掘路面所致，倘認該
      公司應負責任，依同法第3條第2項之規定，上訴人對之有
      求償權，並不因而可免除上訴人對被上訴人之賠償義務（
      最高法院73年臺上字第3938號判例參照）。
    經查，系爭道路之系爭人孔蓋坑洞高低落差極大，有桃園
      縣政府警察局龜山分局道路交通事故現場圖、道路交通事
      故照片黏貼紀錄表所附之照片9紙附卷可參（見原審卷第
      132頁、第143頁、第149頁至第152頁）。由此可見，系爭
      道路不具備道路通常應有之狀態及功能，且未及時修補，
      復未設置警告標誌，足以影響行車安全，要屬公共設施管
      理之欠缺等節，堪以認定。
    佐諸行車事故鑑定意見關於路權歸屬敘明：上訴人中壢工
      務段為公路養護工程辦理主管機關，對所轄公路應指定養
      護單位擬訂全年養護計畫切實辦理，並保持各項設施之完
      整；遇有災害或意外毀損，應負迅速通報並予搶修之職責
      。呂林麗敏駕駛系爭機車輾壓車道上具有落差之台電公司
      系爭人孔蓋失控倒地，屬防範不及等情；其鑑定意見則認
      為：上訴人中壢工務段養護道路不當為肇事原因等節（見
      原審卷第11頁至第12頁）。且上訴人為系爭道路之管理維
      護機關，系爭道路之系爭人孔蓋周圍確實有凹陷，有公共
      設施管理欠缺之過失等事實，復為上訴人所無異詞（見上
      四之（四）所示）。由是益徵，上訴人養護系爭道路確有
      不當。
    再查，呂林麗敏於96年11月12日中午12時30分許，騎乘系
      爭機車，由桃園縣桃園市往龜山鄉行駛，途經系爭道路，
      因該處鋪設柏油路面，系爭人孔蓋周圍坑洞凹陷，導致人
      車倒地，顱內出血死亡等事實，為兩造所不爭執（見上四
      之（一）所示）。參以證人庚○○於桃園縣政府警察局龜
      山分局迴龍派出所詢問時證稱：呂林麗敏騎乘系爭機車行
      經系爭人孔蓋時，導致重心不穩滑倒等語（見原審卷第
      138頁至第139頁）以察，足見呂林麗敏之死亡，與系爭道
      路之系爭人孔蓋公共設施欠缺間，有因果關係，洵堪確定
      。
    上訴人雖辯以：呂林麗敏騎乘之系爭機車左側之刮痕受損
      較右側為嚴重，因認庚○○之證詞不可採，並推論呂林麗
      敏騎乘系爭機車可能與其他車輛擦撞云云。惟揆諸庚○○
      於桃園縣政府警察局龜山分局迴龍派出所上開詢問時所稱
      ：呂林麗敏騎乘系爭機車與伊距離約20公尺，當時無其他
      車輛與其同行；系爭機車滑倒距離約30公尺等情以觀，可
      見系爭機車應無與其他車輛擦撞情事，自難僅以系爭機車
      車輛受損情形，即推論與其他車輛擦撞之事實。況系爭機
      車受損情形，是否皆為系爭事故造成，亦難確定。且上訴
      人空言系爭機車與其他車輛擦撞云云，然未舉證以實其說
      ，要非可取。至庚○○為系爭事故之目擊證人，當無虛偽
      偽陳述之可能，而庚○○與呂林麗敏間有一段行車距離，
      其證詞縱有部分未與事實完全一致，但不能全部摒棄不採
      。是故，縱觀各項事證，呂林麗敏應無與其他車輛擦撞情
      事，應堪確定。
    據此，被上訴人因呂林麗敏死亡，而受有財產及非財產上
      之損害，依國家賠償法第3條第1項之規定，國家應負賠償
      責任。是故，被上訴人依國家賠償法第9第2項規定，以管
      理機關之上訴人為賠償義務機關，而為請求，應屬可採。
（二）戊○○請求之殯葬費27萬9200元部分，及上訴人各請求之
      之精神慰撫金50萬元，均為有理由。
  １、戊○○請求殯葬費超過18萬8646元部分，即原審另准許之
      9萬0554元，亦為有理由。
    關於戊○○請求醫藥費單據為4萬0116元、殯葬費單據為
      18萬8646元等部分，上訴人並不爭執（見上四之（七）所
      示），是戊○○此部分之請求，應予准許，先此指明。
    按殯葬費用是否為必要費用，應斟酌當地喪禮習俗及宗教
      上之儀式定之。死者家屬依習俗，請引魂道士、出殯師父
      、西樂隊、童男女進行宗教儀式，為亡者誦經超度，目前
      已成為葬禮告別式中所常見，並已成社會習俗，其支出自
      為必要之殯葬費用，是前開項目之費用均為宗教上儀式所
      需，且為社會習俗，屬必要之殯葬費用。
    經查，戊○○主張因呂林麗敏之死亡共計支出喪葬費用32
      萬9200元，業據戊○○提出形式真正為上訴人所不爭執（
      見本院卷第44頁）之收據1紙為證（見原審卷第31頁背面
      ，含上訴人不爭執之18萬8646元部分。然其中毛巾1萬440
      0元、紙機車3500元、紙轎車1500元、電器全套5000元，
      合計2萬4400元部分，並非殯葬之必要費用，應予扣除。
      是審酌呂林麗敏之身分、地位及經濟狀況，戊○○得請求
      殯葬費應為30萬4800元（計算式：000000-00000=304800
      ）。
    惟查，上開收據記載「預付50000元」，係戊○○於喪葬
      費用結算前先行支付5萬元，故結算後喪葬費用總金額為
      32萬9200元，扣除先前已支付之5萬元，另付27萬9200元
      。是故，原審誤認「然原告（即戊○○）所提出之收據總
      額為32萬9200元，已扣除5萬元，實際費用僅支出27萬920
      0元」等節，尚屬誤會。但戊○○就此部分並未上訴，是
      原審認定戊○○得請求殯葬費於27萬9200元之範圍內，應
      予准許，即無不合，附此指明。
    又上訴人對於戊○○請求殯葬費27萬9200元部分，亦不再
      爭執（見98年11月24日到院之辯論意旨狀第3頁）。職此
      ，戊○○請求殯葬費超過18萬8646元部分，即原審另准許
      之9萬0554元，亦為有理由，自堪認定。
  ２、被上訴人各請求之精神慰撫金50萬元，為有理由，並無過
      高。
    按慰撫金之賠償及核給之標準，固與財產上損害之計算不
      同，然非不可斟酌雙方身分資力與加害程度，及其他各種
      情形核定相當之數額（最高法院51年臺上字第223號判例
      參照）。
    查呂林麗敏係45年7月21日生，系爭事故發生時年齡為53
      歲。戊○○目前無業，已退休，有不動產；甲○○目前開
      設機車行，每月收入約3萬元，已婚，育有二子，無不動
      產；乙○○為會計，每月薪資約3萬元、未婚，無不動產
      ；丁○○為會計，月薪三萬餘元，未婚，無不動產，丙○
      ○為泥水工，平均月薪約3萬元，未婚，無不動產等事實
      ，為兩造所無異詞（見上四之（八）所載），當堪認為實
      在。
    爰審酌上事實，呂林麗敏與被上訴人全家原生活幸福，
      因系爭事故致家庭破碎，生活遽變；戊○○餘生喪失相互
      扶持伴侶，悲痛逾恆；甲○○、乙○○、丁○○、丙○○
      ，痛失母親，無法及時奉養，哀傷之情，自難以言表；被
      上訴人之身分、地位、職業教育程度及經濟狀況；上訴人
      為國家機關，疏於管理系爭道路設施，致生系爭事故等一
      切情形，認被上訴人各請求精神慰撫金50萬元，為有理由
      ，應予准許。
（三）呂林麗敏騎乘系爭機車未注意車前狀況，屬與有過失。但
      呂林麗敏騎乘系爭機車並無未在遵行車道內行駛之過失，
      故呂林麗敏之過失，非為肇事主因。是就系爭事故，呂林
      麗敏應負20％之與有過失，並應由被上訴人負擔。
    按損害之發生或擴大，被害人與有過失者，法院得減輕賠
      償金額，或免除之。民法第217條第1項定有明文。而民法
      第192條第1項規定不法侵害他人致死者，對於支出殯葬費
      之人，亦應負損害賠償責任，係間接被害人得請求賠償之
      特例。此項請求權，雖係固有之權利，然其權利係基於侵
      權行為之規定而發生，自不能不負擔直接被害人之過失，
      倘直接被害人於損害之發生或擴大與有過失時，依公平之
      原則，亦應有民法第217條過失相抵規定之適用（最高法
      院73年臺再字第182號判例參照）。又機器腳踏車行駛時
      ，駕駛人應注意車前狀況，並隨時採取必要之安全措施，
      觀諸道路交通安全規則第94條第3項規定自明。
    經查，系爭道路之系爭人孔蓋周圍確實有凹陷，系爭事故
      發生之路段，為省道台一線龜山鄉○○○路668 號旁北上
      側路段，依警方提供之現場示意圖及編號1、2、19、20之
      照片所示，該路段為雙車道，而內車道禁行機車等事實，
      為兩造所不爭執（見上四之（四）、（五）所示）。是
      依系爭事故現場照片所示（見原審卷第150頁、第151頁）
      ，系爭人孔蓋係位於系爭道路之內側車道及車道線上，周
      圍凹陷，高低落差極大，騎乘機車稍有不慎，極易因該凹
      陷之人孔蓋而跌倒。呂林麗敏行經系爭道路，應注意車前
      狀況，即得避免輾壓系爭人孔蓋周圍之坑洞，卻疏未發現
      避免，自屬與有過失。
    次查，證人庚○○於本院到庭證稱：「（她距離你多遠？
      ）有一小段距離，約幾十公尺。」「（她的機車是在分道
      線內側還是外側？）我當時就沒有看清楚，我只看到她摔
      倒。」等語（見本院卷第57頁背面）。另佐諸上開卷附現
      場照片內容以觀，系爭人孔蓋之位置係位於內、外側車道
      交接處，呂林麗敏騎乘系爭機車是否未在遵行車道內行駛
      ，尚有疑義。且系爭人孔蓋凹陷之處，以內、外側車道交
      接處較嚴重，則呂林麗敏騎乘系爭機車行經系爭道路時，
      係行駛於車道線附近，可能性極大。況上訴人既主張呂林
      麗敏有行駛內側車道之與有過失，即應由上訴人負舉證之
      責，乃上訴人空言主張，未能舉證以實其說，自不足採。
    至臺灣省車輛行車事故覆議鑑定委員會分析意見固以：本
      案因肇事後，呂林麗敏已死亡，其肇事過程不明，難以研
      判肇事前之行駛動態。若庚○○所述肇事過程屬實，且肇
      事地路段內側車道屬禁行機車車道，則呂林麗敏駕駛系爭
      機車，違規行駛內側車道，且未充分注意車前狀況，輾及
      系爭人孔蓋缺口致倒地，為肇事主因。系爭人孔蓋缺口，
      影響機車行車安全致發生肇事，為肇事次因等語（見原審
      卷第233頁）。然查，上訴人並未證明呂林麗敏有騎乘系
      爭機車行駛內側車道之與有過失，故上揭臺灣省車輛行車
      事故覆議鑑定委員會分析意見，尚不足資為呂林麗敏與有
      過失之認定依據，併此指明。
    綜此，呂林麗敏騎乘系爭機車未注意車前狀況，屬與有過
      失。但呂林麗敏騎乘系爭機車並無未在遵行車道內行駛之
      過失，故呂林麗敏之過失，非為肇事主因。職是，揆諸上
      之說明，就系爭事故，呂林麗敏應負20％之與有過失，
      並應由被上訴人負擔，堪以認定。至本院認定呂林麗敏並
      無騎乘系爭機車行駛內側車道之與有過失，與原審判決認
      定不同，但就呂林麗敏應負之與有過失責任，並無不同認
      定，附此說明。
（四）戊○○請求上訴人賠償65萬5453元，甲○○、乙○○、丁
      ○○、丙○○分別請求上訴人各賠償40萬元，均自起訴狀
      繕本送達翌日即97年11月5日起至清償日止，按週年利率
      5％計算之利息，洵屬正當，應予准許。
    承上（二）所述，戊○○原得請求上訴人賠償之金額為81
      萬9316元（計算式：40116+279200+500000=819316），而
      甲○○、乙○○、丁○○、丙○○各得請求上訴人賠償之
      金額為50萬元。惟呂林麗敏負有20％之與有過失，應由被
      上訴人負擔，是應按其比例減輕上訴人之賠償金額。是戊
      ○○得請求之金額為65萬5453元（計算式：819316×80%
      =655453，元以下四捨五入）。甲○○、乙○○、丁○○
      、丙○○分別得請求40萬元（計算式500000×80%=40000
      0）。
    按負損害賠償責任者，除法律另有規定或契約另有訂定外
      ，應回復他方損害發生前之原狀。因回復原狀而應給付金
      錢者，自損害發生時起，加給利息。民法第213條第1、2
      項定有明文。復按民法第213條第2項所謂因回復原狀而應
      給付金錢者，例如所侵害者為金錢，則應返還金錢，如所
      侵害者為取得利益之物，則於返還原物外，更應給付金錢
      抵償其所得利益，始克回復原狀。是我民法明定身體健康
      之傷害，應為金錢賠償（民法第193條、第195條第1項前
      段），此即民法第213條第1項所謂法律另有規定，自無適
      用同條第2項規定之餘地（最高法院56年臺上字第1863 號
      判例參照）。又給付無確定期限者，債務人於債權人得請
      求給付時，經其催告而未為給付，自受催告時起，負遲延
      責任。其經債權人起訴，或依督促程序送達支付命令，或
      為其他相類之行為者，與催告有同一之效力；遲延之債務
      ，以支付金錢為標的者，債權人得請求依法定利率計算之
      遲延利息，民法第229條第2項、第233條第1項前段分別定
      有明文。
    因此，被上訴人請求上訴人給付自起訴狀繕本送達日（97
      年11月4日，見原審卷第42頁）之翌日（即97年11月5日）
      起至清償日止，按週年利率5%計算之法定遲延利息，亦屬
      有據，應予准許。
七、綜上所述，被上訴人本於國家賠償法第3條第1項之法律關係
    ，戊○○請求上訴人賠償65萬5453元，甲○○、乙○○、丁
    ○○、丙○○分別請求上訴人各賠償40萬元，及均自97年11
    月5日起至清償日止，按週年利率5％計算之利息，洵屬正當
    ，應予准許。是則，原審判命上訴人如數給付，並為准、免
    假執行之宣告，於法尚無不合。至原審判決雖有部分理由不
    當，但結論並無二致，仍應維持，併此指明。上訴意旨指摘
    原判決不當，求予廢棄改判，為無理由，應予駁回。又原審
    已為准供擔保宣告免為假執行之諭知，上訴人復聲請為免為
    假執行之宣告，顯無必要，係屬贅論，併此敘明。
八、本件事證已臻明確，至於未論述之爭點；兩造其餘之攻擊或
    防禦方法；未經援用之證據，經本院斟酌後，認為均不足以
    影響本判決之結果，自無一一詳予論駁之必要，併此敘明。
九、據上論結，本件上訴為無理由，依民事訴訟法第449條第1項
    、第78條，判決如主文。
中    華    民    國    98    年    12   月    22     日
                    民事第五庭
                        審判長法  官  李錦美
                              法  官  黃雯惠
                              法  官  鍾任賜
正本係照原本作成。
如不服本判決，應於收受送達後20日內向本院提出上訴書狀，其
未表明上訴理由者，應於提出上訴後20日內向本院補提理由書狀
（均須按他造當事人之人數附繕本）上訴時應提出委任律師或具
有律師資格之人之委任狀；委任有律師資格者，另應附具律師資
格證書及釋明委任人與受任人有民事訴訟法第466條之1第1項但
書或第2項（詳附註）所定關係之釋明文書影本。
中    華    民    國    98    年    12    月    23    日

                              書記官  吳金來
附註：
民事訴訟法第466條之1（第1項、第2項）：
對於第二審判決上訴，上訴人應委任律師為訴訟代理人。但上訴
人或其他法定代理人具有律師資格者，不在此限。
上訴人之配偶、三親等內之血親、二親等內之姻親，或上訴人為
法人、中央或地方機關時，其所屬專任人員具有律師資格並經法
院認為適當者，亦得為第三審訴訟代理人。

司法院資訊處製作；財團法人民間司法改革基金會備份。
